台灣基隆地方法院刑事判決　　　　　　　　　　　　　　　九十年度易字第四五號
　　公　訴　人　台灣基隆地方法院檢察署檢察官
　　被　　　告　丁○○
　　　　　　　 (曾淑娥)
　　選任辯護人　黃秋雄
右列被告因詐欺案件，經檢察官提起公訴（八十九年度偵字第六一七號），本院判決
如左：
    主      文
丁○○無罪。
    理      由
一、公訴意旨略以：被告丁○○（原名曾淑娥）意圖為自己不法之所有，基於概括之
    犯意，在基隆市○○○路一一０之二十四號七樓「菩提禪寺」，連續施用詐術，
    使菩提禪寺住持釋禪弘即告訴人戊○○陷於錯誤，而騙取告訴人之金錢，供己花
    用。被告於陸續詐得告訴人之金錢後，即否認債務並避不見面，告訴人向後述之
    己○○、張莊美雲、曾淑娟、曾若慈（原名丙○○）等人查問結果，其等均不知
    有借款之事，告訴人始知受騙。被告總共詐得八百十二萬四千六百元。公訴人因
    認被告涉有刑法第三百三十九條第一項之詐欺取財罪嫌云云：
１、告訴人因寺院財務需要，於八十六年八月五日，召集每會新台幣（下同）二萬元
    之互助會一組（下稱甲會），共三十七會。被告除以自己名義參加二會外，並謊
    稱曾淑娟、曾若慈、曾定盛（原名乙○○）、李順安亦各要參加一會，使告訴人
    陷於錯誤，分別讓被告以其等名義在第一、三、四、六、九、十一會標走會款。
    告訴人復於八十七年十二月二十五日，召集每會三萬元之互助會一組（下稱乙會
    ），被告除以自己名義參加一會外，再度謊稱曾淑娟、曾若慈、曾定盛、李順安
    、洪欣佑、高美玉（被告之母）、王靜怡亦各要參加一會，使告訴人陷於錯誤，
    分別讓被告以其等名義在第一、二、三、四、五、六、八、十一會標走會款。迨
    八十八年十一月二十五日乙會第十二會，同年十二月五日甲會第二十七會時，被
    告因所參加之會均為死會，即拒繳全部會款，積欠會款高達四百五十六萬元。告
    訴人向高美玉、曾若慈、曾定盛等人查問，其三人均稱不知上會情事，告訴人始
    知為被告詐騙會款。
２、被告知悉告訴人在上開甲會中有兩個活會，即於八十七年十一月下旬某日，向告
    訴人謊稱聖誕節將至，開花店需錢買花材，要求告訴人借款週轉，使告訴人誤信
    其有創業之需，而於同年十二月五日標下一會，並將會款六十六萬元交付之。被
    告復於八十八年二月五日，向告訴人謊稱其母生病洗腎，其小孩學費付不出，向
    告訴人借款，告訴人誤信為真，再標下一會，並將會款六十六萬零六百元交付之
    。被告前後詐得一百三十二萬零六百元。
３、被告自八十六年間起，至八十八年十一月二十九日止，連續謊稱信眾己○○、張
    莊美雲有困難，要向告訴人借錢，難於啟齒，才託被告出面向告訴人商借，且其
    母生病，向地下錢莊借款而不堪逼債等不實事項，使告訴人誤信有此等事實，而
    陸續將一百二十二萬一千五百元交付之。
４、被告於八十八年十月九日上午五時許，向告訴人謊稱其妹丙○○當雛妓為警查獲
    ，其母將吃官司，急需二百萬元行賄以求擺平，惟尚欠八十萬元，要求告訴人借
    予現款，使告訴人誤信其有急需，而簽發己有之支票五紙，帶同其前往信眾甲○○、蔡春香夫婦之住處調現，調得八十萬元，悉數為其取走。
二、公訴人認為被告涉有前述犯行，係以右揭事實業據告訴人指訴綦詳，並有互助會
    會單二份附卷可稽，即證人己○○亦結證稱「其未託丁○○向戊○○借款三十萬
    元」、證人張莊美雲結證稱「其未託丁○○向戊○○借錢」、證人甲○○及蔡春
    香夫婦結證稱「戊○○帶丁○○來其住處，戊○○說丁○○之母親要洗腎，妹妹
    出事情，家中需要錢，丁○○當時兩眼哭得紅腫，本件應該是丁○○要借錢」等
    語，益徵被告確有佯以各種不實之名目向告訴人騙取金錢花用云云，而為其論據
    。
三、訊據被告堅決否認其有詐欺之犯行，辯稱：
１、其只參加乙會一會，並未參加甲會（八十九年二月二十九日偵查筆錄）；曾淑娟
    、曾若慈、曾定盛、李順安、洪欣佑、高美玉、王靜怡是告訴人所借用之名義，
    而在互助會中作為會員，實際上並未參加互助會。其所參加之一會，標得三十萬
    元，亦用來償還積欠告訴人之債務；其並未以他人名義而標會。
２、其於八十七年十一月間，已不開花店，並未向告訴人借款六十六萬元，更未再向
    告訴人借款六十六萬零六百元。何況，其母領有殘障手冊，洗賢根本不須付錢，
    何必以此向告訴人騙錢？
３、己○○有託其向告訴人借款二十萬元，其借得二十萬元後，已交付己○○；其有
    以自己名義，向告訴人借款十五萬元一次，二十萬元一次，並未以其弟或妹名義
    借款，何況也非借款一百二十二萬一千五百元。
４、其因辦法會原因，陸陸續續向告訴人借得一百萬元，惟並未謊稱要行賄。甲○○
    夫妻之八十萬元，係告訴人自己想向其夫妻借錢，不便開口，加上其有積欠告訴
    人一百萬元，告訴人要其還錢，才偕其一起去借錢，所借得之八十萬元也是告訴
    人拿走。何況，在三、四年前，告訴人把數百萬元暫借其帳戶存放，其都未加以
    侵占，豈有可能再去詐欺告訴人？
四、按犯罪事實應依證據認定之，無證據不得推定其犯罪事實，刑事訴訟法第一百五
    十四條定有明文。次按被告之自白不得作為有罪判決之唯一證據；仍應調查其他
    必要之證據，以察其是否與事實相符，刑事訴訟法第一百五十六條第二項亦規定
    甚詳。申言之，被告之自白縱使具有任意性，苟無補強證據，亦無從擔保自白之
    真實性，以是之故，立法推定其證據證明力不足，必待第二證據即補強證據出現
    ，始得察其自白是否與事實相符。被告以外之人所為之供述證據，無論出於共犯
    、同案被告、被害人、告訴人或證人，其證據價值更為薄弱，縱使證人有具結偽
    證之處罰，亦無從擔保其證言之真實性，如係此等之人所為單一之指述，當然推
    定其證據證明力不足，無需探究其指述之真實性如何。此所以有數量法則（數量
    規則）之產生。蓋數量法則乃證據容許性規則之一，而補強法則乃數量法則之一
    。除前述被告之自白必須補強證據加以補強外，主要待證事實需有證人（廣義證
    人包括共犯、同案被告、被害人、告訴人等）二人以上，亦即單一證人之證言，
    仍須依其他第二證據加以補強（見陳樸生著刑事證據法第七章第三節第五三四頁
    ）。進而言之，自白係被告之認罪行為，其證據證明力最強，立法猶規定不得作
    為有罪判決之唯一證據；則舉重以明輕，被告以外之人之指述或證述，尤亦不得
    作為有罪判決之唯一證據。何況，告訴人或被害人與被告之利益相反，其指述係
    以使被告受刑事追訴為其主要目的；因此，縱其指述並非單一，仍不得僅以其指
    述而為有罪判決之唯一證據。再者，在證據法則上，即證據資料尚有對被告有利
    之存疑時，如無法依客觀方法排除此項合理之可疑時，依「罪疑利益歸被告原則
    」，不得以此項證據資料作為有罪判決之依據。再者，認定被告有罪之事實應憑
    證據；如未能發現相當之證據，或證據不足以證明，自不能以推測或擬制之方法
    ，以為裁判之基礎；且認定事實所憑之證據，其為訴訟上之證明，須達於通常一
    般人均不致有所懷疑，而得確信其為事實之程度者，始得據為有罪之認定；倘其
    證明尚未達到此一程度，而有合理之懷疑存在時，尚難為有罪之認定基礎；苟積
    極證據不足為不利於被告事實之認定時，即應為有利於被告之認定，更不必有何
    有利之證據（最高法院三十年上字第八一六號、四十年台上八六號、七十六年台
    上字第四九八六號判決參照）。徵諸被告既無自證己罪之義務，更無自證無罪之
    義務，此乃當然之法理。
五、經查：
１、此部分被告所辯係告訴人借名跟會乙節，核與證人曾若慈、曾定盛所證述被告曾
    表示告訴人要以彼等之名義跟會（本院九十年四月十三日訊問筆錄）之內容相符
    ，而告訴人不諱言：被告標走合會，只有其與被告知悉，亦無任何文件證明（八
    十九年八月三十一日偵查筆錄），則告訴人指訴被告以其弟妹等名義而標走多會
    部分，已無證據足以證明。蓋如前所述，告訴人與被告之利益相反，其指述係以
    使被告受刑事追訴為其主要目的；因此，不得僅以其指述而為有罪判決之唯一證
    據。何況，被告若有詐欺之意，豈會在甲會已至第二十七會時，才拒繳全部會款
    ？因此，此部分顯然不能證明被告犯罪。
２、此部分一如前述，告訴人與被告之利益相反，其指述係以使被告受刑事追訴為其
    主要目的；因此，不得僅以其指述而為有罪判決之唯一證據。申言之，告訴人之
指訴並無積極證據足以佐證。何況，被告此部分所辯內容，並有被告戶籍謄本及
    其母高美玉之殘障手冊各一紙在卷可查（被告九十年二月二十二日答辯狀附附件
    一、二），被告又如何以洗賢為由而詐欺告訴人？因此，此部分亦不能證明被告
    犯罪。
３、此部分告訴人所指訴內容，係被告代己○○先後借得二十萬元及三十萬元，再代
    張莊美雲借得二十萬元；被告再以其母生病，其向地下錢莊借款而不堪逼債為由
    ，再向告訴人借得三十七萬一千五百元，並以其妹丙○○為名，向告訴人借得十
    五萬元，以曾淑娟為名，借得二十萬元，總共詐得一百四十二萬一千五百元。惟
    告訴人原先指稱證人之己○○已證稱：其確有委託被告向告訴人借款二十萬元（
    八十九年八月十七日偵查筆錄）等情不諱，足見被告所辯非虛。何況，告訴人所
    指之大筆借款，竟有一千五百元之尾數，亦與常情有悖。而被告否認借款部分，
    告訴人之指訴，亦無其他證據足佐，則如前所述，告訴人與被告之利益相反，其
    指述係以使被告受刑事追訴為其主要目的，自不得僅以其指述而為有罪判決之唯
    一證據。因此，此部分亦不能證明被告犯罪。
４、此部分證人甲○○固證稱：其與被告不熟，告訴人偕被告來其住處，由告訴人開
    口向其借錢，說是被告要借；被告兩眼哭得紅腫，坐在旁邊云云；惟證人甲○○
    固既又陳稱：一筆五十萬元是從其妻蔡春香之帳戶轉到告訴人之帳戶，一筆三十
    萬元是其匯款到告訴人之帳戶；對於該八十萬元是否確為被告所要借，證人蔡春
    香亦表示不敢確定，因其僅知被告積欠告訴人很多錢，不知此八十萬元是否為被
    告返還告訴人之會款，其並不清楚等語（見八十九年九月二十六日偵查筆錄，九
    十年四月十三日本院訊問筆錄）。準此以觀，若是被告要借錢，何以八十萬元均
    係匯入告訴人之帳戶，而非交付被告或匯入被告之帳戶？因此，被告辯稱此部分
    是告訴人自己想向其夫妻借錢，不便開口等情，即有可能為真，不能排除其可能
    性。就客觀而言，此部分即為有利被告之合理可疑存在，在無客觀方法以排除此
    項合理可疑時，依罪疑利益歸被告原則，應為有利於被告事實之認定，不能以其
    有前往之事實，證人夫妻亦有借出款項之事實，遽而推定被告有詐欺取財之犯行
    。
六、據上論斷，應依刑事訴訟法第三百零一條第一項而判決如主文。
本案經檢察官林明志到庭執行職務。
中      華      民      國    九十一    年      二      月    二十七    日
                                    台灣基隆地方法院刑事庭
                                        法  官  陳  志  祥
右正本證明與原本無異。
如不服本判決，應於送達後十日內，向本院提出上訴狀，敘述上訴之理由，上訴於台
灣高等法院，並應按他造當事人之人數附具繕本。
中      華      民      國    九十一    年      三        月      六    日
                                        書記官  陸  清  敏
